【裁判字號】    96,訴,5384
【裁判日期】    990326
【裁判案由】    侵權行為損害賠償
【裁判全文】
臺灣臺北地方法院民事判決              96年度訴字第5384號
原      告  丙○○
            甲○○
            戊○○
前列三人共同
訴訟代理人  吳中仁律師
            盧國勳律師
複代理人    歐德芳律師
被      告  己  ○
訴訟代理人  羅瑩雪律師
上列當事人間侵權行為損害賠償等事件，原告提起刑事附帶民事
訴訟，請求損害賠償，經本院刑事庭以96年度附民字第109號裁
定移送前來，本院於民國99年3月1日言詞辯論終結，判決如下：
    主  文
原告之訴及假執行之聲請均駁回。
訴訟費用由原告負擔。
    事實及理由
壹、原告主張：
    被告己○係原告之弟媳婦，民國93年間，被告見原告之父胡
    獻昂已高齡99歲，且罹患老人失智症，無法處理自己財產，
    見有機可趁，為免胡獻昂過世後之遺產為其他各房繼承人共
    同繼承起見，竟基於為自己不法所有之概括犯意，利用騙取
    執有胡獻昂存摺、印章，以支應日常生活花費之機會，於93
    年6月及8月間，先後將胡某所有在各金融機構之存款共新台
    幣（下同）1,049萬5,369元，全部提領一空，並轉帳至被告
    己○之板信銀行新店分行個人帳戶中；嗣於同年9月10日，
    又與汪曉君律師共謀，至胡獻昂廈門街住宅，先後製作三份
    不同內容之遺囑，偽稱胡獻昂願將其名下所有財產贈與配偶
    丁○○○，迨丁○○○過世後，再將所有動產、不動產贈與
    己○及其子胡榮華繼承之云云。嗣胡獻昂於94年1月間過世
    後，原告追查胡獻昂遺產不著，經被告提示遺囑告知後，始
    知其事，乃訴由台北地方法院檢察署偵查後，提起公訴，並
    經一、二審判決被告有罪在案。被告所為，係與汪曉君共同
    不法侵害原告之繼承權，應負連帶賠償責任，爰依民法侵權
    行為及不當得利之法律關係，求為命被告如數給付，並加附
    法定遲延利息之判決。消滅時效應以請求權人實際知悉損害
    及賠償義務人時起算；本件原告提出告訴時，並未確信係被
    告盜領存款，當時僅知被告、丁○○○涉有重嫌，原告係自
    96年4月30日刑事一審判決丁○○○無罪、被告有罪後（偽
    造遺囑、盜領存款），始知悉被告應對上開侵權行為負責任
    ，其為賠償義務人，依同法第197條第1項前段規定，原告之
    侵權行為請求權，自尚未罹於時效而消滅。再者，損害賠償
    之義務人，因侵權行為受利益，致他人受損害者，於時效完
    成後，仍應依關於不當得利之規定返還其所受利益於被害人
    ，民法第197條第2項定有明文。爰聲明：(一)、被告應給付原
    告及其他繼承人新台幣陸佰萬元，及自起訴狀繕本送達翌日
    起至清償日止按年息百分之五計算之利息。(二)願供擔保請准
    宣告假執行。
貳、被告答辯：
一、查被告己○係依公公胡獻昂、婆婆丁○○○之授權，代為處
    理銀行存款及立遺囑等事宜，並未從中獲利，更無詐欺或偽
    造文書之犯行，原告主張繼承權受有侵害，台灣高等法院96
    年度上字第2248號刑事判決，認定被告有罪，認事用法嚴重
    疏誤，有諸多違背法令之處，被告依法提起上訴最高法院審
    理中。又「因侵權行為所生之損害賠償請求權，自請求權人
    知有損害及賠償義務人時起，二年間不行使而消滅。自有侵
    權行為時起，逾十年者亦同。」民法第197條第1項定有明文
    。查原告於起訴狀中已陳明「胡獻昂於94年1月間過世後，
    原告等經丁○○○、己○告知後，始知其事」，於刑事告訴
    狀亦謂「迨胡獻昂於94年1月14日過世時，其存款已被盜領
    一空，告訴人始知上情」，而原告遲至96年3月21日始依侵
    權行為法律關係起訴請求損害賠償，依前開法條規定，2年
    之請求權消滅時效業已完成，被告自得主張時效抗辯。原告
    辯稱伊等自刑事一審判決丁○○○無罪、被告有罪後，始知
    悉被告應負侵權行為責任云云，與其提出刑事告訴時之主張
    相違，殊不足採。
二、按「夫妻於日常家務，互為代理人」民法第1003條第1項有
    明文。胡獻昂於92年2月2日以親筆書寫「以後一切依你玉英
    」署名「保民」（胡獻昂別號），全權委託丁○○○為伊辦
    事，並將存摺、印章交與丁○○○保管、使用。是丁○○○
    有權為胡獻昂處理銀行存款，胡獻昂因年邁行動不便，長期
    將存摺、印章交由丁○○○保管使用，丁○○○出具之遺產
    執行說明書亦載明「…胡老先生合作金庫、台開公司等金融
    機構之定期存款自93年6月23日起陸續到期後，經彙總於同
    年10月11日依胡老先生吩咐轉入板信商業銀行本人之活期儲
    蓄存款00000-000-0000000戶頭內…」，可證丁○○○有權
    代理胡獻昂處理存款。被告明知公婆感情甚篤，公公行動不
    便後，一切事務由婆婆代勞。丁○○○不識字，常要求被告
    陪同前往銀行提、存款。93年6月至8月間胡獻昂交代將其存
    款集中管理，丁○○○乃要求被告陪同辦理。被告代為填寫
    取款條，再由丁○○○取出胡獻昂之印章加蓋，存摺亦由丁○○○交給行員，領得之款項亦依丁○○○指示，先存入自
    己帳戶，再於丁○○○自行開戶後，交還給丁○○○，被告
    未取分文。被告係遵照公、婆之意旨，將胡獻昂之1,041萬
    餘元存款彙整後匯入丁○○○之帳戶。被告既完成交付，給
    付義務自已消滅。被告於93年9月10日與丁○○○共同協助
    胡獻昂所立第1份遺囑，載明「本人所有財產如下：一、現
    金新台幣壹仟零肆拾壹萬陸仟零貳拾柒元（1,041萬6,027元
    ) 。每半年領得之國軍退除役官兵俸金全部…」，將前述
    1,04 1萬餘元存款，全數列為胡獻昂之遺產，亦證當時存款
    雖在被告銀行帳戶內，被告並無據為自己所有或為他人所有
    之意思。被告於93年10月11日匯入丁○○○板信商業銀行帳
    戶，由丁○○○管理，並用於醫藥、看護費及日常生活支出
    ，被告分毫未取。匯款時，胡獻昂仍然健在，繼承尚未發生
    ，被告豈有將錢交給全體繼承人之理？被告出於孝心為公婆
    處理事務，毫無不法意圖，亦未因此獲得任何利益，原告主
    張被告因侵權行為受利益，究係侵害何人何等權利？受有何
    利益？原告迄未能舉證證明，其依民法第197條第2項規定主
    張依不當得利請求返還利益，仍屬無據。
三、胡獻昂於立遺囑時，意識清楚並無失智，遺囑內容皆經過胡
    獻昂確認，並簽字同意，胡獻昂出院後93年3月11日之居家
    護理申請書及同年7月10日、11月9日之延長照護申請書內容
    ，均評估胡獻昂之意識狀態：正常，情緒狀態：平穩，溝通
    方式：能理解、能以語言表達，精神可，意識清楚（con's
    clear）。93年7月7日、11月9日之全民健康保險居家照護醫
    囑單及7月3日及11月5日之醫師出診記錄單亦均載有conscio
    us clear（意識清楚）。汪曉君律師、汪李淑芬、周劉富民
    等胡獻昂之遺囑見證人，均於偵查、審判程序結證證明胡獻
    昂93年9月10日立遺囑時神智清楚，可閱讀遺囑內容狀並於
    白板上書寫同意二字，最後並於遺囑上親自簽名蓋章。至於
    當日之所以將胡獻昂第一份遺囑作廢，另立第二份遺囑，係
    因丁○○○在第一份遺囑完成後，想到胡獻昂仍有醫藥費用
    等支出，於是徵得胡獻昂同意，要求律師汪曉君重擬遺囑。
    丁○○○保管胡獻昂之存款，並用於其與胡獻昂之生活及醫
    療支出，剩餘金額依丁○○○於「遺囑執行說明書」所述，
    已由胡獻昂贈與丁○○○。參諸胡獻昂對原告等長期忽略父
    親極為不滿，對丁○○○倚賴甚深，一直將存摺、印章交與
    丁○○○保管、使用，且胡獻昂之定存自93年6月起被提領
    ，胡獻昂至告訴期限屆滿，皆未提告，丁○○○所言，應屬
    可信。依此，前述存款在胡獻昂生前已贈與丁○○○。胡獻
    昂有權處理自己之財產，原告無權置喙。原告如否認丁○○○所稱之贈與，應舉證反駁。惟丁○○○即使涉嫌侵占，亦
    屬其個人行為，與被告無關。損害賠償之債，以有損害之發
    生及有責任原因之事實，並二者之間有相當因果關係為成立
    要件。故原告所主張損害賠償之債，如不合於此項成立要件
    者，即難謂有損害賠償請求權存在（最高法院48年台上字第
    481號判例）。且該款早於93年10月11日匯入丁○○○板信
    商業銀行帳戶，由丁○○○管理，並用於醫藥、看護費及日
    常生活支出，被告分毫未取，未受有任何利益。原告如認胡
    獻昂並無將剩餘部分贈與丁○○○之意思，應向丁○○○請
    求侵權行為損害賠償或行使繼承回復請求權，與被告無關。
四、原告甲○○於94年7月14日於警訊時稱：「（被告丁○○○
    與己○二人是於何時？在何地？偽造何項文書及侵佔何物？
    有無文書證據可以提供證明？至你損失多少財物？請敘述！
    ）…直至今年94年1月14日父親往生了，我們是94年2月23日
    被告丁○○○通知我、戊○○及丙○○與乙○○等人回父親
    的住家（台北市○○區○○街113巷29號）、拿出一份遺囑
    給我們看只在臺北螢橋郵局剩下一筆新台幣2,049,729元…
    我們始發現父親存款短少甚多…」可見原告等於94年2月23
    日已知其父存款被領之事，無論原告所主張者係繼承回復請
    求權或由胡獻昂繼承而來侵權行為損害賠償請求權，其二年
    請求權時效皆於96年2月23日屆滿。原告等控告被告偽造文
    書刑案（見偵查卷第59頁），原告於94年3月1日已由台灣土
    地開發信託投資公司取得胡獻昂帳戶之「扣繳憑單對帳報表
    」，並由其內容得知被告提領該帳戶存款之明細，有該表右
    上角訴載列印日期「94 /03/01」可證。原告於94年3月8日
    檢附以合作金庫分戶交易明細表為告訴證據，向臺灣臺北地
    方法院檢察署提出告訴狀，指被告偽造文書，盜領胡獻昂存
    款共1,254萬708元，有臺灣臺北地方法院檢察署94年3月8日
    收文章及告訴內容可稽。原告至遲於94年3月8日已知悉被告
    提款之細節，並取得完整證據，其遲至96年3月21日方提起
    本件附帶民事訴訟，距其知悉此事之時間，已逾二年。原告
    等縱使因而受有損害，其損害賠償請求權已罹於時效而消滅
    ，縱使原告所陳為真，被告亦得拒絕給付。
參、兩造不爭執之事實
一、甲○○於94年7月14日於警訊時稱：「（被告丁○○○與己○二人是於何時？在何地？偽造何項文書及侵佔何物？有無
    文書證據可以提供證明？至你損失多少財物？請敘述！）…
    直至今年94年1月14日父親往生了，我們是94年2月23 日被
    告丁○○○通知我、戊○○及丙○○與乙○○等人回父親的
    住家（台北市○○區○○街113巷29號）、拿出一份遺囑給
    我們看只在臺北螢橋郵局剩下一筆新台幣2,049,729元…我
    們始發現父親存款短少甚多…」（本院卷第130頁背面）。
二、原告於94年3月8日檢附以合作金庫分戶交易明細表為告訴證
    據，向臺灣臺北地方法院檢察署提出告訴狀，指被告偽造文
    書，盜領胡獻昂存款共1,254萬708元，有臺灣臺北地方法院
    檢察署94年3月8日收文章及告訴狀在卷可稽（本院卷第97、
    98頁），被告於93年10月11日將1,041萬6,027元匯入丁○○○之板信商業銀行帳戶。
三、原告於96年3月21日始提起刑事附帶民事訴訟，主張依侵權
    行為及不當得利等法律關請求損害賠償（本院96年度附民字
    第109號第1、2頁）。
肆、本件主要爭點及本院得心證之理由：
    原告主張被告於93年6月及8月間，先後將胡獻昂所有在各金
    融機構之存款1,049萬5,369元，全部提領一空，依民法侵權
    行為及不當得利之法律關係，請求被告賠償其損害；被告則
    以原告等於94年1月14日胡獻昂過世後，經丁○○○、己○
    告知，於94年2月23日已知其父存款被盜領一空，而原告遲
    至96年3月21日始依侵權行為法律關係起訴請求損害賠償，
    原告請求已罹於2年之侵權行為損害賠償請求權消滅時效。
    且被告係遵照公、婆之意旨，將胡獻昂之1,041萬餘元於93
    年10月11日匯入丁○○○板信商業銀行帳戶，被告分毫未取
    ，毫無不法意圖，亦未因此獲得任何利益，自無須返還任何
    利益等語置辯。是以本件爭點首應確定者為原告主張之侵權
    行為請求權是否已罹於時效而消滅？被告有無受有不當得利
    之利益，應否返還其所受之利益予原告？茲分述如下：
一、按「因侵權行為所生之損害賠償請求權，自請求權人知有損
    害及賠償義務人時起，二年間不行使而消滅。自有侵權行為
    時起，逾十年者亦同。損害賠償之義務人，因侵權行為受利
    益，致被害人受損害者，於前項時效完成後，仍應依關於不
    當得利之規定，返還其所受之利益於被害人。」；「繼承權
    被侵害者，被害人或其法定代理人得請求回復之。前項回復
    請求權，自知悉被侵害之時起，二年間不行使而消滅；自繼
    承開始時起逾十年者亦同。」民法第197條、第1146條定有
    明文，是侵權行為損害賠償請求權及繼承回復請求權，皆自
    請求權人知悉時起，二年間不行使而消滅。又「關於侵權行
    為損害賠償請求權之消滅時效，應以請求權人實際知悉損害
    及賠償義務人時起算，非以知悉賠償義務人因侵權行為所構
    成之犯罪行為經檢察官起訴，或法院判決有罪為準。」（參
    照最高法院61年度第4次民事庭庭長會議決議、72年度台上
    字第738號判例、97年度台上字第1720號判決要旨），且所
    謂知有損害，係指知悉受有何項損害而言，至對於損害額則
    無認識之必要，即以後損害額之變更於請求權時效之進行無
    礙；請求權人若實際知悉損害及賠償義務人時，即起算時效
    ，並不以賠償義務人坦承該侵權行為之事實為必要，至該賠
    償義務人於刑事訴訟中所為之否認或抗辯，或法院依職權所
    調查之證據，亦僅供法院為判刑論罪之參酌資料而已，不影
    響請求權人原已知悉之事實。（參最高法院90年度台上字第
    839號、85年台上字第2113號判決）。
二、查，原告於94年3月8日向臺灣臺北地方法院檢察署提出刑事
    告訴狀，指稱：己○、丁○○○共同意圖不法所有之概括犯
    意，連續於93年6月23日、同年8月26日至臺灣土地開發信託
    投資股份有限公司胡獻昂帳戶內盜領198萬6,756元、4萬384
    元、149萬1,330元、2萬3,679元，其中198萬6,756元、149
    萬1,330元兩筆係同時轉帳至被告己○設於板信銀行新店分
    行第00000000000000號帳戶中。被告己○復於同年6月30日
    及同年8月26日至合作金庫銀行古亭分行胡獻昂帳戶內盜領3
    12萬5,943元、382萬4,647元及4萬8,353元，合計699萬8,94
    3元，其中312萬5,943元及382萬4,647元二筆，同樣轉帳至
    己○上開板信銀行新店分行帳戶中。被告丁○○○又於同年
    10月26日至臺北螢橋郵局胡獻昂帳戶內盜領204萬元，以上
    三家金融機構之存款合計1,254萬708元。迨胡獻昂於94年1
    月14日過世時，其存款已被盜領一空，告訴人始知上情等語
    ，有原告丙○○、甲○○、戊○○於94年3月8日向臺灣臺北
    地方法院檢察署提出之刑事告訴狀一份在卷可稽（詳見臺灣
    臺北地方法院檢察署94年度偵字第14227號偵查卷宗），是
    原告至遲於94年3月8日即已知悉實際所受損害為胡獻昂上開
    金融機構之存款，與本件原告主張被告盜領胡獻昂之金融機
    構存款均屬相同，惟原告卻遲至96年3月21日始提起本件刑
    事附帶民事起訴狀，有本院收狀戳附卷可查，揆諸上開規定
    ，原告之請求已罹於二年之時效而消滅，原告主張其提出告
    訴時並未確信係被告盜領存款，當時僅知被告、丁○○○涉
    有重嫌，其係自96年4月30日刑事一審判決丁○○○無罪、
    被告有罪後，始知悉被告應對上開侵權行為負責任云云，與
    上揭規定及判例意旨有違，並無可採，故本件縱使原告主張
    為真，被告為時效抗辯，亦得拒絕原告之請求。
三、又被告將胡獻昂之上開金融機構存款1,041萬6,027元於93年
    10月11日匯入訴外人丁○○○板信商業銀行帳戶，被告並未
    取得任何款項，有丁○○○於板信銀行新店分行之存摺轉帳
    記錄及丁○○○於94年7月19日之警訊筆錄在卷可查（見本
    院卷第133頁、臺灣臺北地方法院檢察署94年發查字第1032
    號卷），原告亦未爭執（本院98年7月30日筆錄，卷第187頁
    背面第一行），是被告所受之利益，已不存在，自無依民法
    第197條第2項返還其利益予原告之理由。
伍、綜上所述，原告主張依民法侵權行為及不當得利之法律關係
    ，請求被告賠償其損害，被告為時效及所受利益已不存在之
    抗辯，為有理由。是原告請求被告應給付原告及其他繼承人
    新台幣600萬元，及自起訴狀繕本送達翌日起至清償日止按
    年息百分之五計算之利息，為無理由，應予駁回。而原告之
    訴既經駁回，其假執行之聲請亦失所附麗，應併予駁回。
陸、本件事證已臻明確，兩造其餘攻擊防禦方法及未經本院援用
    之證據，核與判決之結果不生影響，爰不予逐一論駁，併此
    敘明。
柒、結論：原告之訴為無理由，依民事訴訟法第78條判決如主文
    。
中    華    民    國    99    年    3     月    26    日
                  民事第一庭    法  官  楊晉佳
以上正本係照原本作成
如對本判決上訴，須於判決送達後20日內向本院提出上訴狀
中    華    民    國    99    年    3     月    26    日
                                書記官  蘇炫綺

司法院資訊處製作；財團法人民間司法改革基金會備份。
